【裁判字號】    90,訴,1075
【裁判日期】    900724
【裁判案由】    違反稅捐稽徵法
【裁判全文】
臺灣臺中地方法院刑事判決                        九十年度訴字第一０七五號
    公  訴  人  臺灣臺中地方法院檢察署檢察官
    被      告  甲○○
    選任辯護人  黃英傑
右列被告因違反稅捐稽徵法案件，經檢察官提起公訴（八十九年度偵字第一九四八三
號），本院判決如左：
    主  文
甲○○連續扣繳義務人以不正當方法短報稅捐，處有期徒刑伍月，如易科罰金，以
佰元折算壹日。緩刑貳年，緩刑期內付保護管束。
    事  實
一、甲○○係設於臺中縣太平市○○路八十九號三華木材行之負責人，係從事業務之
    人，自民國七十八年十月間起即僱用其妻兄乙○○在三華木材行工作，甲○○明
    知每月僱用乙○○之薪資為新臺幣（下同）二萬元，自七十九年二、三月間調整
    至三萬六千元。甲○○受乙○○之請託，為圖減少乙○○每年所應繳納之所得稅
    金額，竟基於短報稅捐之概括犯意，自七十九年起至八十八年止，連續委託不知
    情之會計人員，填寫不實之薪資所得，登載於其基於業務所作成之各類所得扣繳
    暨免扣繳憑單上。甲○○分別於七十九年時為乙○○申報每月薪資為最低工資之
    九千元，於八十年時為乙○○申報每月薪資為最低工資之一萬零二百元，於八十
    一年時為乙○○申報每月薪資為最低工資之一萬一千四百元，於八十二年時為乙
    ○○申報每月薪資為最低工資之一萬三千二百元，於八十三年時為乙○○申報每
    月薪資為最低工資之一萬三千八百元，於八十四年時為乙○○申報每月薪資為最
    低工資之一萬四千四百元，於八十五年時為乙○○申報每月薪資為最低工資之一
    萬五千元（全年合計為十八萬元），於八十六年時為乙○○申報每月薪資為最低
    工資之一萬五千六百元（全年合計為十八萬七千二百元），於八十七年時為乙○
    ○申報全年薪資為十一萬五千五百元，於八十八年時為乙○○申報全年薪資為十
    六萬五千元。甲○○將該業務所作成之不實各類所得扣繳暨免扣繳憑單於每年二
    月十五日至三月三十一日之申報所得稅期間，向財政部臺灣省中區國稅局大屯稽
    徵所申報，使乙○○得以此不正當方法逃漏所得稅，足以生損害於稅捐稽徵機關
    對核課稅捐之正確性。
二、案經乙○○告發由臺中縣警察局霧峰分局報請臺灣臺中地方法院檢察署檢察官偵
    查起訴。
    理  由
一、訊據被告甲○○固供承有於右揭時地短報告發人乙○○薪資所得之事實，惟否認
    有犯罪之故意，辯稱：我是三華木材行負責人，該商行於七十一、二年間設立，
    伊七十八年十月間開始聘僱證人乙○○，薪資約為二萬元，約從七十九年二、三
    月每月薪資調高為三萬六千元，從乙○○受僱開始，他就跟我說他要養家，希望
    按當年度的基本工資來申報，這樣他要繳的所得稅可以少一些，伊因為不懂稅法
    ，所以就答應他的要求，乙○○在到三華木材行工作之前與之後，在其他公司也
    都是報基本工資，並沒有逃漏稅捐的行為云云。惟查：
（一）被告自七十八年十月間起即僱用證人乙○○，每月薪資為二萬元，自七十九年
      二、三月間調整至三萬六千元之事實除據被告供認不諱外，核與告發人乙○○
      之供述內容大致相符，並有薪資袋一份存卷可證，被告此部分之供述當可採信
      。又被告於七十九年時為告發人乙○○申報每月薪資為最低工資之九千元，於
      八十年時申報每月薪資為最低工資之一萬零二百元，於八十一年時申報每月薪
      資為最低工資之一萬一千四百元，於八十二年時申報每月薪資為最低工資之一
      萬三千二百元，於八十三年時申報每月薪資為最低工資之一萬三千八百元，於
      八十四年時申報每月薪資為最低工資之一萬四千四百元，於八十五年時申報每
      月薪資為最低工資之一萬五千元（全年合計為十八萬元），於八十六年時申報
      每月薪資為最低工資之一萬五千六百元（合計為十八萬七千二百元），於八十
      七年時申報全年薪資為十一萬五千五百元，於八十八年時申報全年薪資為十六
      萬五千元，並將之登載於其基於業務所作成之各類所得扣繳暨免扣繳憑單上之
      事實，除據被告於本院審理時供認明確外，並有財政部臺灣省中區國稅局大屯
      稽徵所九十年六月二十九日中區國稅局大屯資第０九０００一六六二九號函及
      其所附之各類所得扣繳暨免扣繳憑單四紙及被告所提之勞工保險卡一份附於本
      院卷可稽，是被告明知告發人之薪資遠高於實際申報之薪資所得，仍以每年度
      之最低工資申報，其之短報稅捐行為，當可認定。
（二）告發人乙○○雖於九十年五月二十四日本院審理時陳稱：「我的薪資為何會報
      一萬六千元，我並不知道，我沒有要求甲○○要幫我報最低工資。八十年間我
      發現甲○○有短報，我有跟他講，之後有一年他照實報，但之後他又短報成最
      低工資。後來因為我受到職業傷害，別人跟我說我才知道到這樣是逃漏稅。」
      云云，惟被告對此部分質問稱：「薪資按基本工資來申報是按乙○○要求來申
      報的，我從來沒有按照他的實際工資來報。」等語。而本院參酌卷附之勞工保
      險卡，並無如告發人乙○○所述有一年被告按實際工資報稅之情事，且告發人
      自七十八年八月十七日至同年十月二十七日在勝健企業行，亦是以每月最低工
      資九千元投保勞工保險，其於離開三華木材行後，至森億實業有限公司工作，
      亦是以最低工資每月一萬六千五百元投保勞工保險，足見告發人均係以最低工
      資投保並以之作為申報稅捐之依據，是告發人此部分所述即與事實相違，自難
      採信。且被告依最低工資申報稅捐，造成被告所經營之三華木材行反而可申報
      之支出成本減少，增加被告營利事業所得稅之負擔，對被告並無益處，亦可證
      明被告確係基於與告發人間之姻親親誼而為告訴人短報所得稅。告發人雖於九
      十年七月十日本院審理時陳稱：「我沒有要求被告以最低工資申報所得稅，我
      當時一家六口都是我在撫養，依我實際所得申報也不會被扣稅，所以我不可能
      要求被告以最低所得幫我申報。」云云，惟依前勞工保險卡所載內容，以最低
      工資申報，足以使告發人之勞工保險費用及之後全民健保費用減少，故以最低
      工資申報對告發人而言仍有益處，是本院綜合上開證據，認告發人此部分之陳
      述與事實不符，被告此部分辯解應屬可採。
（三）被告雖係受告發人之請託而短報稅捐，惟被告為扣繳義務人並載明於各類所得
      扣繳暨免扣繳憑單之扣繳義務人欄內之事實，有上開憑單二紙在卷可參（見八
      十九年度偵字第一九四八三號卷第八頁），其既明知申報之給付總額與實際支
      付之所得不符，而仍願為告發人申報稅捐，即與稅捐稽徵法第四十二條第一項
      之構成要件相符。又辯護意旨認：被告若以每月三萬六千元之正確薪資申報，
      乙○○在全年收入扣除扶養親屬、標準扣除額、薪資特別扣除額後，亦無庸繳
      納所得稅，因無稅可匿，無稅可徵，自不構成稅捐稽徵法第四十二條第一項之
      罪責云云。惟按稅捐稽徵法第四十二條第一項所規定之短報稅捐罪，依其文義
      解釋及立法精神並不以已發生逃漏稅捐之結果為必要，祇要以虛偽之薪資清冊
      及不實之扣繳暨免扣繳憑單，據以申報所稅以之逃漏稅捐者，一有申報行為，
      即成立犯罪（最高法院七十一年度臺上字第一一四三號判決意旨可資參照），
      是辯護意旨尚有誤會。
（四）辯護意旨舉最高法院六十九年度臺上字第二四一三號判決、七十年度臺上字第
      一００三號判決、七十年度臺上字第二四六五號判決，認為被告上開行為，並
      不構成刑法第二百十五條之業務登載不實罪云云。惟按最高法院七十年度第九
      次刑事庭會議決議（一）：「營利事業填報扣繳憑單，乃附隨其業務而製作，
      不得謂非業務上所掌之文書。此種扣繳憑單內容如有不實，而足生損害於公眾
      或他人，即係犯業務上登載不實文書之罪名。且稅捐稽徵法第四十一條既未如
      舊營業稅法第五十條規定將偽造文書列為犯罪要件之一，即不能將偽造文書涵
      蓋在內，而置之不論，故營利事業納稅義務人填報不實之扣繳憑單，以逃漏自
      己稅捐時，除成立稅捐稽徵法第四十一條之罪名外，另又觸犯刑法第二百十六
      條、第二百十五條之罪，其間有方法結果關係，應從一重處斷。」，最高法院
      七十六年度臺上字第四二三０號判決亦認為：「營利事業填報之『各類所得扣
      繳暨免扣繳憑單』係附隨業務而製作，乃業務上所掌之文書，上訴人製作不實
      之扣繳暨免扣繳憑單，足生損害於林振龍及稅捐稽徵之正確性，核係犯業務上
      登載不實文書罪，嗣並提出申報，應成立行使業務上登載不實文書罪。」（同
      院七十八年度臺上字第四三一號判決亦可資參照），是辯護人所舉之三號判決
      均為最高法院已變更之舊見解，自最高法院七十年度第九次刑事庭會議決議後
      已變更為：以填寫不實之「各類所得扣繳暨免扣繳憑單」方式來申報稅捐，即
      構成行使業務登載不實文書罪，辯護意旨顯有誤會。被告行使上開扣繳憑單之
      業務不實文書等行為，足以生損害於稅捐稽徵機關對核課稅捐之正確性。綜上
      所述，被告所辯不足採信，事證明確，其右揭短報稅捐之犯行，堪以認定。
二、查被告係扣繳義務人，其在各類所得扣繳及免扣繳憑單，虛偽登載不實事項，並
    行使而短報稅捐，核其所為，係犯稅捐稽徵法第四十二條第一項之短報稅捐罪及
    刑法第二百十六條行使同法第二百十五條之業務不實文書罪（公訴人漏載同法第
    二百十六條）。被告偽造上開扣繳憑單等不實文書後進而行使，偽造之低度行為
    應為行使之高度行為所吸收，均不另論罪。被告利用不知情之會計人員，為其在
    業務上作成之各類所得扣繳暨免扣繳憑單上，虛偽登載不實之事項，係間接正犯
    。被告先後多次不實申報之犯行，時間緊接，罪名與犯罪構成要件相同，顯係基
    於概括犯意而為，應依連續犯規定論以一罪。另被告所犯行使該業務不實文書罪
    及短報稅捐罪二罪之間，有方法結果之牽連關係，依刑法第五十五條之規定，應
    從情節較重之短報稅捐罪處斷。爰審酌被告以不正當方法短報所得稅，足以生損
    害於稅捐稽徵機關對核課稅捐之正確性，犯後否認犯行，態度非佳，惟念及其逃
    漏稅捐之數額非高，係因一時基於姻親親誼，致違犯本罪等一切情狀，量處如主
    文所示之刑。被告行為後，刑法第四十一條第一項前段已修正為：「犯最重本刑
    為五年以下有期徒刑以下之刑之罪，而受六個月以下有期徒刑或拘役之宣告，因
    身體、教育、職業、家庭之關係或其他正當事由，執行顯有困難者，得以一元以
    上三元以下折算一日，易科罰金。」，並於九十年一月十日公布，於同年月十二
    日生效施行，比較新舊法律規定，以新法對被告較為有利，是依刑法第二條第一
    項前段規定應適用裁判時法，爰依修正後刑法第四十一條第一項前段之規定，諭
    知如易科罰金之折算標準，以資懲儆。被告未曾受有期徒刑以上刑之宣告等事實
    ，有臺灣高等法院被告全國前案紀錄表、臺灣臺中地方法院檢察署刑案資料查註
    紀錄表各一份在卷可按，被告已將應給付之資遣費給付予告發人，尚有解決問題
    之誠意，其經此教訓，當知警惕而無再犯之虞，本院綜核各情，所宣告之刑，認
    以暫不執行為適當，併予宣告緩刑二年，以啟自新。被告基於親誼致犯本罪，顯
    見其守法觀念淡薄，本院認應以專業之觀護人，輔導其品性，爰依刑法第九十三
    條第一項之規定，令其於緩刑期內付保護管束，始符緩刑制度之良法美意。另被
    告所製作之各年度各類所得扣繳及免扣繳憑單，業經被告陳交予財政部臺灣省中
    區國稅局大屯稽徵所所有，非為被告所有之物，爰不併為沒收之宣告，附此敘明
    。
據上論斷，應依刑事訴訟法第二百九十九條第一項前段，稅捐稽徵法第四十二條第一
項，刑法第二條第一項前段、第二百十六條、第二百十五條、第五十六條、第五十五
條、第四十一條第一項前段（修正後）、第七十四條第一款、第九十三條第一項，罰
標準條例第一條前段、第二條，判決如主文。
本案經檢察官王清杰到庭執行職務
中      華      民      國      九十      年      七    月    二十四    日
                                臺灣臺中地方法院刑事第四庭
                          法  官  楊  真  明
右正本證明與原本無異。
如不服本判決，應於送達後十日內向本院提出上訴狀（須附繕本），上訴於臺灣高等
法院臺中分院。
                                        書記官
中      華      民      國      九十      年      七    月    二十五    日
附錄本判決論罪科刑法條
稅捐稽徵法第四十二條第一項：
  代徵人或扣繳義務人以詐術或其他不正當方法匿報、短報、短徵或不為代徵或扣繳
  稅捐者，處五年以下有期徒刑、拘役或科或併科新台幣六萬元以下罰金。
  金罰鍰提高


司法院資訊處製作；財團法人民間司法改革基金會備份。
